臺灣高雄地方法院刑事判決　　　　　　 100年度交易字第55號
公　訴　人　臺灣高雄地方法院檢察署檢察官
被　　　告　鄭戴玉英
上列被告因過失傷害案件，經檢察官提起公訴（99年度偵字第69
34號），本院判決如下：
    主  文
鄭戴玉英犯過失傷害致人重傷罪，處有期徒刑肆月，如易科罰金
，以新臺幣壹仟元折算壹日。
    事  實
一、鄭戴玉英未考領有駕駛執照，於民國96年9月25日18時10分
    許，騎乘車牌號碼ZDP－922號輕型機車，沿高雄縣路竹鄉（
    現已改制為高雄市路竹區○○○路由南往北方向行駛，行經
    新生路82號前，本應注意車前狀況，並隨時採取必要之安全
    措施，而依當時情形，天氣陰、夜間有照明、柏油路面濕潤
    無缺陷、無障礙物，視距良好，並無不能注意之情事，適有
    陳珠自新生路82號對面，亦疏未注意左、右無來車並小心迅
    速穿越車道，即由西往東方向，徒步欲穿越新生路，鄭戴玉
    英可預見陳珠欲從其前方穿越道路之狀態，竟疏未注意，貿
    然向前行駛，導致前揭機車車頭撞及陳珠，致陳珠受有頭部
    外傷、雙側顱內出血、併發腦硬膜下膿瘍等傷害，並導致罹
    患器質性精神病，此種對健康有重大難治之傷害。嗣鄭戴玉
    英於肇事後，自行離開現場，惟得知警方尋找肇事者時，即
    返回現場，在警方尚未知悉肇事者年籍時，即供承肇事，自
    首並接受裁判。
二、案經臺灣高雄地方法院檢察署檢察官指定陳珠之子林金程為
    代行告訴人訴由臺灣高雄地方法院檢察署檢察官偵查起訴。
    理  由
壹、程序部分：
一、按犯罪之被害人，得為告訴；告訴乃論之罪，無得為告訴之
    人或得為告訴之人不能行使告訴權者，該管檢察官得依利害
    關係人之聲請或依職權指定代行告訴人，刑事訴訟法第232
    條、第236條定有明文。本件依刑法第287條前段規定，須告
    訴乃論。查被害人陳珠為成年人，惟已喪偶，且因罹患重度
    失智症，屬慢性精神並重度殘障程度等情，有戶籍謄本影本
    、國立成功大學醫學院附設醫院（下稱成大醫院）97年11月
    24日成附醫精神字第0970020414號函文1紙在卷可佐（見本
    院97年度審交簡字第1966號第13頁至第15頁），檢察官乃於
    99年3月24日依法指定陳珠之子林金程為代行告訴人，代為
    行使告訴權，代行告訴人林金程亦於當日提出告訴（見99年
    度偵字第6934號卷第14頁、第15頁），其告訴期間自檢察官
    依法指定代行告訴人時起算，是以本件告訴為合法，先予敘
    明。
二、按被告以外之人於審判外之陳述，雖不符刑事訴訟法第159
    條之1至第159條之4之規定，而經當事人於審判程序同意作
    為證據，法院審酌該言詞陳述或書面陳述作成時之情況，認
    為適當者，亦得為證據，刑事訴訟法第159條之5第1項定有
    明文。本件檢察官、被告對於本判決所引用審判外之言詞或
    書面陳述，均明示同意有證據能力（見本院99年度審交易字
    第591號第40頁），本院認該具有傳聞證據性質之證據，其
    取得過程並無瑕疵，且與待證事實具有關聯性，證明力非明
    顯過低，以之作為證據係屬適當，認俱得為證據。
貳、認定犯罪事實所憑之證據及理由：
    訊據被告鄭戴玉英固不諱言於前揭時間、地點，騎乘機車與
    陳珠發生車禍之事實，惟否認對本件車禍之發生有何過失，
    辯稱：是被害人從對向馬路最旁邊，直接跨越馬路，來撞我
    車子的菜籃子，我沒有過失；且被害人精神狀況應仍正常等
    語（見偵一卷第8頁；本院交易卷第35頁、第40頁）。經查
    ：
一、被告鄭戴玉英於前揭時間、地點，騎乘機車與陳珠發生車禍
    ，導致陳珠受有頭部外傷、雙側顱內出血、併發腦硬膜下膿
    瘍等傷害乙節，除據被告之供述外，復有道路交通事故現場
    圖、道路交通事故調查報告表(一)；(二)各1份，蒐證照片12幀
    、成大醫院診斷證明書2份、成大醫院97年11月4日成附醫精
    神字第0970020414號函所附診療資料摘錄表1份、成大醫院9
    8年8月12日成附醫精神字第0980014529號函所附診療資料摘
    錄表及心理衡鑑報告單等在卷可稽，此部分之事實，應堪認
    定。
二、被告以前詞置辯，故本案有疑義，應與審究者，厥為：(一)被
    告於前揭時、地，騎乘機車與陳珠發生車禍，有無過失？(二)
    陳珠因該車禍所受之傷勢，是否達於重傷害之程度？本院說
    明得心證之理由如下：
(一)、被告於前揭時、地，騎乘機車與陳珠發生車禍，有無過失？
１、被告於警詢時供稱：我沿新生路南往北行駛，行至肇事地點
    ，看見1名老太太從對面的路旁，半走半跑橫越道路，我以
    為我會過得去，不會與她發生碰撞，豈知那老太太半走半跑
    的速度太快，直接撞到我車前方的菜籃，那老太太倒地，我
    人、車沒有倒地等語（見警卷第2頁；本院交易卷第40頁）
    ；於偵查中亦供稱：我看到他（陳珠）在對向馬路旁要橫跨
    過來，他手持1支雨傘，慌張的跨越，來撞我車子的菜籃等
    情（見偵一卷第8頁）；佐以被告於本院審理時陳稱：陳珠
    在道路分界線的一半時，我就看到了，她走過來沒有注意，
    很危險，如果我繼續騎就會撞到她，才停車，我沒有注意她
    身體哪一部位撞到我的菜籃，只知道她的身體撞到菜籃就跌
    倒等情（見本院交易卷第37頁至第38頁），堪認被告於事故
    發生前，已目擊陳珠欲橫越馬路，竟不知陳珠之身體何處與
    其機車發生擦撞，顯見其未注意車前狀況甚明。
２、何況，本件車禍發生地點係在被告行駛之車道上，該車道寬
    約3.5公尺，由陳珠受傷後遺留在現場之血跡，距離道路邊
    緣線約1.5公尺可知，陳珠已橫越被告所騎乘之車道約2公尺
    ，始發生本件車禍，有道路交通事故現場圖1份在卷可憑；
    佐以陳珠係15年7月2日生，有戶籍謄本1份附卷可照（見偵
    二卷第5頁），於車禍時已年逾81歲，甚為年邁，參以被告
    前揭有關看見1名老太太從對面的路旁，半走半跑橫越道路
    之供述，足認被告已發覺其車前，存在年邁婦人橫越馬路之
    危險狀況，卻未適時採取必要之防護措施，即貿然騎車前進
    之事實。
３、按汽車駕駛執照為駕駛汽車之許可憑證，由駕駛人向公路監
    理機關申請登記，考驗及格後發給之。汽車駕駛人經考驗及
    格，未領取駕駛執照前，不得駕駛汽車；又汽車行駛時，駕
    駛人應注意車前狀況，並隨時採取必要之安全措施，此道路
    交通安全規則第50條第1項、第94條第3項分別定有明文。查
    本案被告雖未考領機車駕駛執照，然上述駕車應注意車前狀
    況之規定，為公眾週知之基本交通安全規則，被告不能諉為
    不知，騎乘機車本應具有該注意義務，且當時肇事現場係天
    氣陰、夜間有照明、柏油路面濕潤無缺陷、無障礙物，視距
    良好，被告並無不能注意車前狀況之情事，是被告無照騎乘
    機車行經高雄市路○區○○路82號前，竟疏於注意前方欲橫
    越馬路之陳珠，而未採取必要之安全措施，貿然騎乘機車前
    進，肇致本件道路交通事故，具有過失，要屬無疑；況且，
    本件陳珠之子林金程對被告提起民事訴訟部分，業經本院以
    99年度訴字第1126號判決確定，認定被告應負擔60﹪之過失
    程度，有前揭民事判決1份附卷可憑（見本院交易字卷第22
    頁至第24頁），亦同樣認定被告對於本件車禍具有過失。
４、至證人林鬧發於偵查中固證稱：當時我在被告後方約25公尺
    處，看到被告騎車在我前方，被害人突走過來直接撞到被告
    車子，確實是被害人自己橫跨過馬路來的。…我看到他在對
    向馬路旁要跨越過來等語（見偵一卷第10頁）；而證人林鬧
    發於本院審理中證稱：當時我和被告騎機車一前一後，她在
    我前面20公尺處，突然看到1個女子從我的左側方向衝出來
    ，她撞到被告的前輪後就蹲下去，旁邊的人把她牽起來，當
    時她本人說沒有關係，後來叫警察來，我已經離開現場等詞
    （見本院97年度審交簡字第1966號卷第32頁）；惟林鬧發係
    在菜市場向被告買菜時，偶向被告提及本件車禍經過，被告
    始請林鬧發於97年4月22日至地檢署作證等節，業據被告供
    述明確（見偵一卷第10頁），是以林鬧發於本件車禍時，是
    否確在現場，不無疑義；何況，林鬧發為18年6月10日出生
    ，事故發生時年齡已78歲，視力是否仍良好未經證明，且距
    離車禍事故發生現場有20至25公尺，距離非近，能否於車禍
    發生之短暫瞬間，目擊全部發生過程，尚屬有疑，故難逕採
    其證詞，而對被告有利之認定。
(二)、陳珠因該車禍所受之傷勢，是否達於重傷害之程度？
１、按刑法第10條所稱「重傷」，除毀敗視能、聽能、語能、味
    能或嗅覺，及肢體、生殖之機能等明確之判斷標準外，尚包
    括「其他於身體或健康，有重大不治或難治之傷害」亦屬之
    ，刑法第10條第4項各款分別定有明文。又按所稱「重大不
    治」係指終生不能恢復之謂，「難治」謂難於治療。
２、陳珠因本件車禍於96年9月25日送成大醫院急救，至96年10
    月11日出院，96年10月24日再次住院接受開顱手術，到96年
    11月9日出院，經診斷為「頭部外傷、雙側顱內出血、併發
    腦硬膜下膿瘍」等傷害，有成大醫院96年11月22日診斷證明
    書1份附卷可稽（見警卷第13頁），足認陳珠頭部之傷勢確
    實係因本件車禍所致之事實。
３、嗣經本院數次函詢成大醫院有關陳珠之傷勢，是否屬於身體
    或健康，有重大不治或難治之傷害？經成大醫院函覆如下：
(1)、成大醫院於97年11月24日以成附醫精神字第0970020414號函
    稱：陳珠於97年4月22日初次至成大醫院精神科就診時，主
    訴：認知功能減退，情緒障礙及疑似精神病症，當時臨床擬
    斷為「須考慮器質性精神病」，屬腦部創傷後導致之「器質
    性精神疾患」；陳珠於97年8月28日接受認知功能評估結果
    ，屬重度失智程度，相當於阿滋海默失智症之重度障礙程度
    ，目前仍屬慢性精神病重度殘障程度，其身體或健康至少達
    刑法第10條第4項第6款重大難治之傷害等情，有上開函文暨
    檢附之病患資料摘錄表1份在卷可佐（見本院審交簡字第196
    6號卷第13頁至第15頁）。
(2)、成大醫院於98年8月12日以成附醫精神字第0980014529號函
    覆稱：陳珠於96年9月25日頭部外傷導致顱內出血住院，後
    來於96年10月24日又併發左大腦顳葉膿瘍，經住院開刀引流
    ，於97年4月22日到成大醫院精神部就診並追蹤治療，最近1
    次門診為98年7月2日，診斷為「腦傷致器質性精神疾患」，
    腦傷迄今近2年，仍有嚴重認知功能障礙，年紀高達83歲，
    日後再進步之機率極微，該精神病仍屬重大難治之傷害等情
    況，有前揭函文暨檢附之病患資料摘錄表1份、心理衡鑑2份
    附卷足憑（見本院審交簡字第1966號卷第45頁至第46頁）。
(3)、成大醫院又於99年6月8日以成附醫事字第0990010613號函覆
    稱：於本院追蹤過程中，觀察到陳珠整體意識狀態警覺性偏
    低，尚維持對人及地點之定向感，語言表達溝通有顯著受損
    ，無法從事任何家務，且自我照顧功能包括穿衣、洗澡、大
    小便均需仰賴家人，呈現社交退縮狀況，不僅無法參與社交
    活動，且在家與家人幾乎無互動，情感淡漠，有顯著全面認
    知功能缺陷等情，亦有上揭函文暨檢附之病患資料摘錄表1
    份在卷自明（見本院民事99年度訴字第1126號影卷第8頁至
    第10頁）。
(4)、另成大醫院於100年2月17日以成附醫事字第號1000002444號
    函覆稱：病人陳珠因腦傷致精神病變，需專人看護，有後遺
    症，不易痊癒等情，有上揭函文暨檢附之病患資料摘錄表1
    份在卷可照（見本院民事99年度訴字第1126號影卷第15-1頁
    至第16-1頁）。
(5)、是以成大醫院從97年至100年咸認為陳珠所受腦傷致精神病
    變，難於治療且於人之健康有重大影響，已屬對其健康有重
    大難治之傷害，應為重傷害，足認陳珠所受之傷害已達到刑
    法第10條第4項第6款其他身體或健康重大不治或難治之重傷
    害程度。
４、至證人蔡鄭琴於本院審理時證稱：不認識陳珠，沒有看到車
    禍情形，有聽被告講過，在太平路有看過陳珠1次，是聽人
    家講才知道是陳珠，看到陳珠1個人像正常人一樣在走路；
    還有1次在路邊看見陳珠走來走去，要走去她兒子家，我都
    是騎車經過，沒有跟陳珠聊天等情（見本院審交簡字第1966
    號卷第30頁至第32頁）。而證人林文宏於本院審理時亦證稱
    ：與被告是同鄉的人，有時候跟被告買東西，認識陳珠，是
    到陳珠女兒家碰到陳珠，跟陳珠問好，陳珠會回應，沒有進
    一步交談，只有寒暄等語（見本院審交簡字第1966號卷第34
    頁至第35頁）。然蔡鄭琴既然不認識陳珠，為何會於騎車路
    程中，看見陳珠走來走去，要走去她兒子家，此證述內容顯
    與常情不符；而林文宏未與陳珠有長時間接觸，亦非專業人
    士，是其證述內容亦難遽信，故尚難因蔡鄭琴、林文宏前揭
    證述，而否認成大醫院之專業認定，遽認陳珠所受之傷害，
    並未達重傷害之程度。
(三)、綜上各節，被告於前揭時、地，有未注意車前狀況，並隨時
    採取必要安全措施之過失，肇致本件車禍，使陳珠倒地，受
    有頭部外傷、雙側顱內出血、併發腦硬膜下膿瘍等傷害，並
    導致罹患器質性精神病，此種對健康有重大難治之傷害，則
    被告之過失行為與陳珠所受之重傷害結果間，應具有相當因
    果關係。
(四)、另陳珠自新生路82號對面貿然橫越馬路之行為，亦違反道路
    交通安全規則第134條第6款行人在未設行人穿越設施，亦非
    禁止穿越之路段穿越道路時，應注意左、右有無來車，始可
    小心迅速穿越之規定，對於本件車禍肇事亦有過失至明。然
    陳珠對本件車禍之發生雖與有過失，但仍無法解免被告過失
    之責，附此敘明。
(五)、綜上，被告前開所辯，顯不可採，其無照騎乘機車於上述時
    、地，未注意車前狀況，追撞行人陳珠之事實，堪予認定，
    故本件事證明確，應依法論科。
參、論罪科刑：
一、核被告鄭戴玉英所為，係犯刑法第284條第1項後段之過失致
    重傷害罪。又汽車(包括機器腳踏車)駕駛人無駕駛執照駕車
    ，因而致人受傷或死亡，依法應負刑事責任者，加重其刑至
    二分之一，道路交通管理處罰條例第86條第1項定有明文，
    本件被告未考領重型機車駕駛執照，即騎乘前揭重型機車肇
    事，而致陳珠受有如事實欄所述之傷害，自應加重其刑。另
    鄭戴玉英於肇事後，雖自行離開現場，惟得知警方尋找肇事
    者時，即返回現場，在警方尚未知悉肇事者年籍時，即供承
    肇事，自首並接受裁判，有高雄縣政府警察局湖內分局道路
    交通事故肇事人自首情形紀錄表1份附卷可稽（見偵二卷第
    18頁），堪認符合自首之規定，爰依刑法第62條前段之規定
    ，減輕其刑。因同時有上述刑之加重及減輕事由，依刑法第
    第71條第1項規定，先加後減之。
二、本院審酌被告未考領機車駕駛執照，本不得騎乘機車，仍騎
    乘機車上路，卻未謹慎小心，竟疏於注意車前狀況，貿然追
    撞前方行人陳珠，致陳珠受有「腦傷致器質性精神疾患」之
    重傷害，所為實有不該。且被告對於其無照駕駛乙節，於本
    院審理時仍稱：我沒有駕照，鄉下地方大家都沒駕照騎車云
    云（見本院交易字卷第35頁），致國家監理制度於不顧，也
    彰顯其反社會性；又屢屢表示是陳珠撞其機車前方菜籃，卻
    不思索為何其機車菜籃會撞到陳珠，另迄今仍未與陳珠家屬
    達成和解，沒有賠償陳珠或陳珠家屬，只有去過1次醫院探
    望陳珠等情，業據代行告訴人林金程陳述在卷（見本院交易
    卷第41頁），犯後態度欠佳。然考量陳珠亦有未注意左右有
    無來車即穿越馬路之過失；另被告近30年內無犯罪紀錄，有
    臺灣高等法院被告前案紀錄表1份在卷自明，素行良好；再
    考量公訴檢察官具體求處有期徒刑4月等情，量處如主文所
    示之刑；復衡量被告未曾接受國民教育，現無業，獨自1人
    租賃住居之智識能力及生活狀態等情狀，而諭知如主文所示
    之易科罰金折算標準，以資懲儆。
據上論斷，應依刑事訴訟法第299條第1項前段，道路交通管理處
罰條例第86條第1項，刑法第284條第1項後段、第62條前段、第4
1條第1項前段，刑法施行法第1條之1，判決如主文。
本案經檢察官曾財和到庭執行職務。
中    華    民    國   100    年    11    月    23    日
                  刑事第十二庭  法  官  陳川傑
以上正本證明與原本無異。
如不服本判決應於收受送達後10日內向本院提出上訴書狀，並應
敘述具體理由；如未敘述上訴理由者，應於上訴期間屆滿後20日
內向本院補提理由書（均須按他造當事人之人數附繕本）「切勿
逕送上級法院」。
中    華    民    國   100    年    11    月    23    日
                                 書記官  林昭吟
附錄本判決論罪科刑之法條：
刑法第284 條
因過失傷害人者，處6 月以下有期徒刑、拘役或500 元以下罰金
，致重傷者，處1 年以下有期徒刑、拘役或500 元以下罰金。
從事業務之人，因業務上之過失傷害人者，處1 年以下有期徒刑
、拘役或1000元以下罰金，致重傷者，處3 年以下有期徒刑、拘
役或2000元以下罰金。